【裁判字號】    98,台上,40
【裁判日期】    980108
【裁判案由】    違反貪污治罪條例
【裁判全文】
最高法院刑事判決                九十八年度台上字第四０號
上訴人  台灣高等法院高雄分院檢察署檢察官
被  告  甲○○
上列上訴人因被告違反貪污治罪條例案件，不服台灣高等法院高
雄分院中華民國九十七年十月二日第二審更審判決（九十七年度
重上更(三)字第三二號，起訴案號：台灣高雄地方法院檢察署九十
二年度偵字第二五二九三號），提起上訴，本院判決如下：
    主  文
原判決撤銷，發回台灣高等法院高雄分院。
    理  由
本件原判決以公訴意旨略稱：被告甲○○係法務部調查局高雄縣
調查站（下稱高雄縣調站）調查員，為依法令從事於公務之人員
，於民國八十九年間承辦案外人乙○○等人涉嫌違反組織犯罪防
制條例等案件時，與台灣汎生製藥廠股份有限公司（下稱汎生公
司）董事長蔡崑山及總經理蔡沈雪櫻夫妻（均另由台灣高雄地方
法院檢察署 < 下稱高雄地檢署 > 檢察官為不起訴處分）熟識。
因高雄縣調站調查員葉水樹（另由檢察官不起訴處分）與謝雯欽
於八十九年十月二十一日，受高雄地檢署檢察官洪信旭指揮，共
同前往乙○○所經營位於高雄市○○區○○路五八二之一號新利
鼎生技實業股份有限公司（下稱新利鼎公司），依法扣押乙○○
涉犯前揭案件之相關證物、票據及現金時，新利鼎公司副總經理
朱明除當場交出汎生公司所有之相關機器設備及現金外，另將與
汎生公司長期交易之經銷商簽發予汎生公司之支票共計七十張（
下稱系爭支票）一併交予葉水樹，葉水樹當場簽發收據並依法扣
押後，將系爭支票攜回高雄縣調站辦公室，並交由承辦該案之被
告保管持有，以待日後一併移送高雄地檢署偵辦。詎被告明知系
爭支票係乙○○自八十九年五月份起，擔任汎生公司實際經營者
後，先出資清償汎生公司對外積欠之原物料費用及其他雜支費用
，待汎生公司生產藥品出售後，乙○○再派員向經銷商收取以抵
償代墊費用之支票，而為乙○○私人所有之物，亦明知刑事案件
之扣押物若無留存之必要，應以法院之裁定或檢察官命令發還之
，且部分系爭支票已屆發票日，如遽予發還將遭提示兌現花用，
竟未經承辦檢察官洪信旭之許可，為圖蔡沈雪櫻私人之不法利益
，而對於主管之事務，將系爭支票擅自發還蔡沈雪櫻。蔡沈雪櫻
旋將系爭支票中如原判決附表所示已屆期之四十五張支票，其中
四十張存入汎生公司申設之華南商業銀行鳳山分行帳號00000000
0000號帳戶內，其中五張存入蔡沈雪櫻之子蔡豐吉所經營之嘉億
企業有限公司（下稱嘉億公司）申設之華南商業銀行鳳山分行帳
號000000000000號帳戶內，並均兌現提領花用殆盡，票據金額共
計新台幣一百八十四萬一千零九十四元，而以此方式直接圖利蔡
沈雪櫻，並因此獲得利益。嗣因洪信旭檢察官要求被告將系爭支
票檢送高雄地檢署贓物庫保管，被告唯恐事跡敗露，遂於同年十
月下旬某日，要求蔡沈雪櫻交回尚未兌現之二十五張支票，蔡沈
雪櫻旋持該二十五張支票正本前往高雄縣調站交予被告，再於同
年十一月八日以汎生公司董事長蔡崑山之名義，補簽收受前揭四
十五張支票之收據交付被告收執，被告即於同年十一月二十日將
前揭二十五張支票正本及四十五張支票影本，全數交付不知情之
高雄地檢署書記官紀玉人存放於高雄地檢署贓物庫內，嗣經乙○
○發覺系爭支票部分已遭兌現而提出告發，始悉上情，因認被告
涉犯（修正前）貪污治罪條例第六條第一項第四款之對於主管事
務直接圖利罪嫌。但經原審審理結果，仍認為不能證明被告犯罪
，因而維持第一審諭知被告無罪之判決，駁回檢察官在第二審之
上訴。固非無見。
惟按：審理事實之法院，對於案內與待證事項有關之一切證據，
除認為不必要者外，均應詳為調查，然後基於調查所得之心證以
為判斷之基礎。故證據雖已調查，而尚有其他必要部分並未調查
，仍難遽為被告有利或不利之認定。原判決認被告確係未經檢察
官之許可，擅自將依法扣押之七十張系爭支票交予蔡沈雪櫻，經
提示兌現其中已屆期之四十五張後，再要求蔡沈雪櫻繳回尚未兌
現之二十五張，及補送該四十五張支票之收據等情屬實，而以被
告當時負責偵辦乙○○等人涉嫌非法取得汎生公司經營權或營業
所得支票等犯行之案件，其認定系爭支票係汎生公司所有遭乙○
○奪取之贓物，而予以發還，主觀上並無圖利私人之犯意，且乙
○○或其經營之漢璽投資股份有限公司，均非汎生公司之合法經
營者，系爭支票既係汎生公司及其相關公司之營業收入，為屬汎
生公司及其相關公司所有財產，被告將之發還蔡沈雪櫻存入汎生
公司及嘉億公司之帳戶內，亦難謂有何圖利私人之行為。乃認被
告並無上揭被訴之犯行。然查：(一)、扣押物若無留存之必要者，
不待案件終結，應以法院之裁定或檢察官命令發還之，刑事訴訟
法第一百四十二條第一項前段定有明文。要以案內之扣押物是否
不待案件終結，無留存之必要，而應先予發還者，其判斷之權責
在於負責偵查、審判該案件之檢察官、法官，故應以法院之裁定
或檢察官命令發還，以慎重其事，承辦案件之司法警察人員並無
判斷之權責，其逕自發還，於法難謂有據。系爭支票既屬檢察官
指揮調查員搜索扣押，而交付被告保管之物，即便於案件終結前
無留存之必要，而應予發還，依前引規定，自應以法院之裁定或
檢察官命令發還之，被告逕自發還蔡沈雪櫻，於法即屬不合。檢
察官起訴書指被告係承辦上揭案件之調查人員，對上引規定應非
不知，竟未經承辦檢察官之同意，擅自將扣押之系爭支票發還蔡
沈雪櫻，使其得以存入銀行帳戶內兌現花用等情，為其認定被告
應負前開圖利罪責之主要論據，徵之被告於偵、審中一再辯稱其
係經檢察官同意始予發還之情，被告似非不知扣押之系爭支票應
經檢察官命令始得予以發還。則被告是否故意違反上引規定，逕
自發還系爭支票予蔡沈雪櫻，及有無圖利他人之故意，俱非無再
加查究釐清之必要。原審未為調查斟酌，詳加勾稽慎斷，遽認被
告並無被訴之圖利犯行，自嫌調查職責未盡。(二)、蔡沈雪櫻於偵
查中證稱：「當時是新利鼎公司主動將票據、現金及汎生公司帳
冊、機器、電腦等機具運到汎生公司，其中七十張票據我們當場
收領，後來『月底』時，甲○○調查員通知我們把票據交回去。
……八十九年十月二十一日朱明交出七十張票據後，我們主張是
汎生公司的營業收入，被新利鼎公司不當取得，所以調查員就將
七十張票據交給我們，後來甲○○說票據應該交給地檢署扣案，
我們就把尚未兌現的二十五張支票還給他，由他交給地檢署。…
…『八十九年十月底』我交還調查員二十五張票據後，我再於八
十九年十一月八日請汎生公司小姐打字，我親自蓋印後補送給縣
調站人員。」復於第一審證稱：「（受命法官問：當天檢察官既
然同意發還給你，為何後來還要聲請發還？）我們是請律師寫除
了那七十張外的二百多張，但是律師好像弄錯了，也有寫到七十
張，誤載為六十九張。」各等語（見他字第五三六七號卷第一一
二、一一三頁，第一審卷第一四二頁）；如果無訛，被告似於八
十九年十月底前即將系爭支票發還蔡沈雪櫻，原判決認定被告發
還系爭支票之時間為八十九年十一月一日至同年月八日間之某日
（見原判決第九頁理由六之(四)），與前揭卷內資料未盡相符；而
參酌蔡沈雪櫻上述所陳被告係於系爭支票八十九年十月二十一日
經扣押之後數日，即違法將之發還等情狀，被告是否確非基於圖
利他人之犯意而為該行為，實情如何仍欠周詳，原審未為明白審
認，併嫌疏漏。以上或為上訴意旨所指摘，或為本院得依職權調
查之事項，應認原判決仍有撤銷發回更審之原因。
據上論結，應依刑事訴訟法第三百九十七條、第四百零一條，判
決如主文。
中    華    民    國  九十八  年    一    月    八    日
                      最高法院刑事第十庭
                          審判長法官  邵  燕  玲
                                法官  李  伯  道
                                法官  孫  增  同
                                法官  李  英  勇
                                法官  陳  東  誥
      本件正本證明與原本無異
                                      書  記  官
中    華    民    國  九十八  年    一    月   十三   日
                                                      Ｑ


司法院資訊處製作；財團法人民間司法改革基金會備份。
